最高法院刑事判決　　　　　　　　　　　　　　　九十三年度台上字第二七四三號
　　上　訴　人　甲○○
右上訴人因違反毒品危害防制條例等罪案件，不服台灣高等法院台中分院中華民國九
十年十月九日第二審判決（九十年度上訴字第一一二八號，起訴案號：台灣南投地方
法院檢察署八十九年度偵字第三五一○號｜原判決誤載為同年度偵字第三五○一號）
，提起上訴，本院判決如左：
    主  文
原判決撤銷，發回台灣高等法院台中分院。
    理  由
本件原判決認定：上訴人甲○○前於民國七十九年間犯詐欺罪，經台灣彰化地方法院
判處有期徒刑三月，於八十年九月八日執行完畢，再於八十二年間犯侵占罪，經台灣
台中地方法院判處有期徒刑六月，於八十六年三月五日縮刑執行完畢，猶不知悔改。
(1)、與真實姓名、年籍均不詳綽號「阿如」之成年女子基於販賣第一、二級毒品海洛
因、安非他命之概括犯意聯絡，以由「阿如」提供毒品，甲○○提供其所有之○九二
○｜五三八七二二號、○九三六｜五四○二○○號、○九一六｜一七三九七三號行動
電話供購買毒品者聯絡使用及負責交付毒品、取款，事後「阿如」再給付甲○○新台
幣（下同）六百元之酬勞，或甲○○通知「阿如」後，「阿如」再吩咐其他不詳姓名
之人交付毒品之方式販賣第一級毒品海洛因及第二級毒品安非他命。嗣於八十九年八
月底某日起至同年十月三日中午止，陳英吉（現改名陳冠宏）撥打○九三六｜五四○
二○○號及○九一六｜一七三九七三號行動電話向甲○○購買第一級毒品海洛因，再
由甲○○以每次將每小包二千元（陳英吉供稱每次向被告購買約二、三千元分量之海
洛因，因金額無法確定，故以每次二千元數額較有利於被告之金額計算）分量之海洛
因一包送至台中市○○路一五四巷五十二弄二十三之二十四號陳英吉住處交付予陳英
吉，而與「阿如」共同販賣第一級毒品海洛因予陳英吉三次。(2)、甲○○與「阿如」
又承前開同一販賣第一級毒品之概括犯意聯絡，及另基於販賣第二級毒品安非他命之
概括犯意聯絡，自同年九月中旬某日起至同年十月三日中午止，由劉昌煌撥打○九二
○｜五三八七二二號、○九三六｜五四○二○○號行動電話與甲○○聯絡購買第一、
二級毒品，再由甲○○在上開陳英吉住處、台中市○○路○段三七三號十三樓之十一
甲○○住處及其他不詳地點等處所，先後八次以第一級毒品海洛因一包七千五百元、
第二級毒品安非他命一千五百元，合計九千元之第一級毒品海洛因、第二級毒品安非
他命販售予劉昌煌。(3)、甲○○復另單獨基於無償轉讓第一、二級毒品海洛因、安非
他命予陳英吉、劉昌煌之概括犯意，自同年九月初某日起至同年十月四日前某日止，
在陳英吉上開住處，無償提供第一級毒品海洛因二、三次供陳英吉施用；又自同年九
月十五日以後某日起至同年十月四日前某日止，在同一住處，連續二次無償提供第一
、二級毒品海洛因、安非他命供劉昌煌施用。嗣經警於同年十月三日晚上十時許，在
台中市○○路一五四巷五十二弄二十三之二十四號，查獲劉昌煌持有第一級毒品海洛
因一小包（含袋重一點九公克、淨重一點七三公克）及第二級毒品安非他命一小包（
含袋重零點三公克），劉昌煌供出該等毒品之來源，並願協助員警調查甲○○販賣毒
品之犯行，乃由劉昌煌以其所有電話號碼○九二六｜一九四八三六號行動電話聯絡甲
○○電話號碼○九二○｜五三八七二二號行動電話，佯稱欲購買安非他命，並約定在
南投縣草屯鎮烏溪橋下交易，警員隨即偕同劉昌煌趕赴約定交易地點，旋於同年十月
四日凌晨零時許，為警在草屯鎮烏溪橋下查獲，並當場扣得甲○○所有之安非他命二
小包（合計淨重七點二二公克、包裝重○點五七公克）、挑毒品所用吸管一支、分裝
袋三十個及行動電話二具（電話號碼○九三六｜五四○二○○、○九二○｜五三八七
二二號）、白粉一包等情。因而撤銷第一審之科刑判決，改判論上訴人以共同連續販
賣第一級毒品，累犯罪，判處有期徒刑拾年，褫奪公權陸年；又連續轉讓第一級毒品
，累犯罪，判處有期徒刑參年；主刑部分，並定應執行刑為有期徒刑拾貳年陸月，固
非無見。
惟查：（一）毒品危害防制條例第四條第一、二項之販賣第一、二級毒品罪，係以行
為人有營利之目的（意思），而販入或賣出第一、二級毒品，或二者兼而有之者為構
成要件。故行為人主觀上有無此項營利意圖之目的條件，自應於有罪判決之事實欄內
詳為記載，然後於理由內說明其憑以認定之證據，始為合法。原判決固於事實欄認定
：上訴人與綽號「阿如」者基於販賣第一、二級毒品海洛因、安非他命之概括犯意聯
絡，先後多次將第一級毒品海洛因售予陳英吉，及將第一級毒品海洛因及第二級毒品
安非他命售予劉昌煌施用等情。並於理由內認上訴人係犯毒品危害防制條例第四條第
一、二項之販賣第一、二級毒品罪。但原判決理由對於上訴人主觀上有此「營利意圖
」，未說明所憑認定之證據及其心證理由，已嫌理由不備。（二）毒品危害防制條例
第十九條第一項規定，犯該條例第四條至第九條、第十二條、第十三條或第十四條第
一項、第二項之罪者，其供犯罪所用或因犯罪所得之財物，均沒收之，如全部或一部
不能沒收時，追徵其價額或以其財產抵償之。本規定所稱「追徵其價額」者，必限於
所沒收之物為金錢以外之其他財物而無法沒收時，始應追徵其價額，使其繳納與原物
相當之價額。如所得財物為金錢而無法沒收時，應以其財產抵償之，而不發生追徵價
額之問題。原判決認定上訴人販賣第一、二級毒品所得現款六萬六千元及一萬二千元
，如果無誤，於宣告沒收時，自無追徵價額可言。乃原判決於主文、理由就上訴人該
售賣毒品所得現款部分，併為「如全部或一部不能沒收時，追徵其價額」之諭知，要
與上開規定不符，亦非適法。再本規定係採義務沒收主義，祇要觸犯上開之罪，其供
犯罪所用或因犯罪所得之財物，且屬犯人所有者，即應依該規定沒收，並不以沒收物
業經扣案者為限。原判決既認定上訴人提供其所有之○九二○｜五三八七二二號、○
九三六｜五四○二○○號、○九一六｜一七三九七三號行動電話供購買毒品者聯絡使
用及負責交付毒品、取款，且陳英吉亦撥打○九三六─五四○二○○號及○九一六─
一七三九七三號行動電話向甲○○購買第一級毒品海洛因等情。果該認定無誤，依前
揭說明，該○九一六｜一七三九七三號行動電話自應併沒收之，乃原判決僅就扣案之
電話號碼○九三六｜五四○二○○及○九二○｜五三八七二二號之行動電話二具，予
以宣告沒收，而置其餘○九一六｜一七三九七三號行動電話於不顧，亦未說明何以不
予沒收之理由，難謂無判決不適用法則之違誤。（三）按毒品危害防制條例第十八條
第一項規定，得諭知沒收並銷燬之者，以查獲之毒品及專供製造或施用毒品之器具為
限，並不及於毒品之外包裝。而毒品外包裝既係用於包裹毒品，防其裸露、潮濕，便
於攜帶販賣，亦係供販賣毒品所用之物，應依毒品危害防制條例第十九條第一項之規
定宣告沒收之，方屬適法。本件原判決於主文諭知「扣案之第二級毒品安非他命二包
（淨重柒點貳貳公克，包裝重零點伍柒公克）沒收銷燬之」。並於理由敘明「扣案之
安非他命二包（淨重七．二二公克，包裝重○．五七公克），應依毒品危害防制條例
第十八條第一項前段沒收銷燬之」。將其中重零點伍柒公克之包裝物依毒品危害防制
條例第十八條第一項之規定諭知沒收並銷燬之，依上開說明，有適用法則不當之違誤
。上訴意旨雖未指摘及此，惟此為本院得依職權調查之事項，應認原判決有撤銷發回
之原因。
據上論結，應依刑事訴訟法第三百九十七條、第四百零一條，判決如主文。
中　　　華　　　民　　　國　　九十三　　年　　　五　　　月　　二十八　　日
                              最高法院刑事第九庭
                                  審判長法官  林　增　福
                                        法官  邵　燕　玲
                                        法官  陳　世　雄
                                        法官  惠　光　霞
                                        法官  蘇　振　堂
      右正本證明與原本無異
                                              書  記  官
中　　　華　　　民　　　國　　九十三　　年　　　六　　　月　　　三　　　日
                                                                        Ｌ
